【裁判字號】    99,交聲,855
【裁判日期】    991207
【裁判案由】    違反道路交通管理處罰條例聲明異議
【裁判全文】
臺灣桃園地方法院交通事件裁定         99年度交聲字第855號
原處分機關   交通部公路總局新竹區監理所桃園監理站
異  議  人
即受處分人   黃繩華
上列受處分人因違反道路交通管理處罰條例案件，對於交通部公
路總局新竹區監理所桃園監理站民國99年6 月14日所為之處分（
原處分案號：桃監裁罰第裁52-DB0000000號），聲明異議，本院
裁定如下：
    主  文
原處分撤銷。
黃繩華汽車駕駛人，領有大貨車普通駕駛執照，駕駛普通重型機
器腳踏車，處罰鍰新臺幣壹仟捌佰元，並禁止其駕駛。
    理  由
一、原處分意旨略以：異議人即受處分人黃繩華於民國99年5 月
    30日下午11時許，於其駕駛執照遭吊扣期間，駕駛車牌號碼
    BYP-495 重型機車，在桃園縣八德市○○路447 號處經警舉
    發，原處分機關乃裁處受處分人罰鍰新臺幣（下同）6, 000
    元，並吊銷駕駛執照，一年內禁考等語。
二、異議意旨略以：伊於99年5 月24日因酒後駕車而遭吊扣大貨
    車普通駕駛執照，復於99年5 月30日因無照駕駛重型機車被
    開單，伊於99年6 月14日前往桃園監理站繳納罰鍰時，得知
    尚須被吊銷汽車駕照，然伊當時係無照駕駛重型機車為警查
    獲舉發違規，故請不要吊銷汽車駕照，僅願繳納罰緩云云。
三、經查：
  (一)異議人前曾於99年5 月24日凌晨3 時14分許，在桃園縣桃園
    市○○街87號前，因駕駛車牌號碼Z9-0943 號自用一般小客
    車，經警攔查並經測得酒精濃度達每公升0.50毫克，經交通
    部公路總局新竹區監理所桃園監理站於99年5 月24日以桃監
    裁罰字第裁52-DB0000000號違反道路交通管理事件裁決書，
    裁處罰鍰34,500元，吊扣駕駛執照12個月，施以道安講習，
    異議人於法定期間內未提出救濟，並經交通部公路總局新竹
    區監理所桃園監理站於99年5 月24日執行吊扣異議人大貨車
    普通駕駛執照，吊扣期間自99年5 月24日起至100 年5 月23
    日止，有交通部公路總局新竹區監理所桃園監理站上開裁決
    書、送達回執聯、駕駛執照吊扣執行單等在卷可稽（見本院
    99年度交聲字第855 號卷第11至13頁、第21頁）。查交通部
    公路總局新竹區監理所桃園監理站上開吊扣異議人大貨車普
    通駕駛執照之處分，因異議人並未於法定期間內提出救濟，
    乃具有形式的存續力，先予敘明。
  (二)又異議人於99年5 月30日晚間11時許，駕駛車牌號碼BYP-49
    5 號重型機車，在桃園縣八德市○○路447 號前經警舉發，
    經原處分機關裁處受處分人罰鍰6,000 元，並吊銷駕駛執照
    ，1 年內禁考等情，為異議人所承認，且有桃園縣政府警察
    局舉發違反道路交通管理事件通知單、交通部公路總局新竹
    區監理所桃園監理站99年6 月14日桃監裁字第裁52-DB00000
    00號違反道路交通管理事件裁決書在卷可稽（見本院99年度
    交聲字第855 號卷第7 頁至第8 頁）。本件異議人係對原處
    分（即上開交通部公路總局新竹區監理所桃園監理站99年6
    月14日所為桃監裁字第裁52-DB0000000號裁決書）裁罰異議
    人於吊扣駕照期間駕車乙節聲明異議，則上開處分即係本院
    審理範圍。至原處分雖以上開「交通部公路總局新竹區監理
    所桃園監理站吊扣異議人大貨車普通駕駛執照處分」為構成
    要件事實之一部分，惟按「行政處分除自始無效外，在未經
    撤銷、廢止或未因其他事由而失其效力前，其效力繼續存在
    。又有效之先前行政處分成為後行政處分之構成要件事實之
    一部分時，則該先前之行政處分因其存續力而產生構成要件
    效力。再者，當事人如以後行政處分為訴訟客體，而非以有
    效之先前行政處分為訴訟客體，提起行政訴訟時，則該先前
    行政處分之實質合法性，並非該受訴行政法院審理之範圍。
    」最高行政法院97年度判字第1086號判決意旨參照，參諸上
    開判決意旨，則交通部公路總局新竹區監理所桃園監理站99
    年5 月24日桃監裁字第裁52-DB0000000號違反道路交通管理
    事件裁決書關於吊扣異議人大貨車普通駕駛執照之處分，實
    質上是否合法妥當，並非本件本院審理範圍。
  (三)按道路交通管理處罰條例第68條業於94年12月14日修正，並
    自95年3 月1 日施行，修正前之道路交通管理處罰條例第68
    條規定：「汽車駕駛人，因違反本條例及道路交通安全規則
    之規定，受吊扣或吊銷駕駛執照處分時，吊扣或吊銷其持有
    各級車類之駕駛執照」，而修正後為：「汽車駕駛人，因違
    反本條例及道路交通安全規則之規定，受吊銷駕駛執照處分
    時，吊銷其持有各級車類之駕駛執照。」即將原條文中之「
    吊扣」等字刪除，查其修正過程與修正條文，立法委員認為
    原條文「汽車駕駛人，因違反本條例及道路交通安全規則之
    規定，受吊扣或吊銷駕駛執照處分時，受吊扣或吊銷其持有
    各級車類之駕駛執照」將違法或違規駕駛人所持有各級車類
    之駕駛執照一併吊扣或吊銷，失之過酷，對於人民工作與生
    活影響過鉅，有違比例原則，經與交通部協商後，乃將其中
    「受吊扣處分者，吊扣其持有各級車類之駕駛執照」部分之
    規定刪除，故依現行道路交通管理處罰條例第68條規定：「
    汽車駕駛人，因違反本條例及道路交通安全規則之規定，受
    吊銷駕駛執照處分時，吊銷其持有各級車類之駕駛執照。」
    則由該規定之反面解釋，汽車駕駛人受吊扣駕駛執照之處分
    時，即僅能吊扣其某特定級別車類之駕駛執照，不能及於駕
    駛人之各級車類駕駛執照，觀諸上開規定修正理由，此亦係
    當然解釋。再者，關於駕駛執照吊扣期間駕駛小型車或機器
    腳踏車，除依道路交通處罰條例第21條第1 項罰鍰，處6 千
    元以上1 萬2 千元以下罰鍰外，並尚分別依同條例第21條第
    4 項、第67條第3 項規定吊銷其駕駛執照，且1 年內不得考
    領駕駛執照，而再依同條例第68條規定：「受吊銷駕駛執照
    處分時，吊銷其持有各級車類之駕駛執照。」對人民工作及
    生活甚鉅，故解釋上更應認汽車駕駛人受吊扣駕駛執照之處
    分時，即僅能吊扣其某特定級別車類之駕駛執照，不能及於
    駕駛人之各級車類駕駛執照，否則若僅因道路交通主管機關
    對於汽車駕駛執照之管理，採取單照原則，致雖未發給駕駛
    人較低等級之駕駛執照，逕認駕駛人較低等級之駕駛執照經
    吊扣，即均剝奪駕駛人駕駛所有較高等級車輛之權利，甚且
    於駕駛人較低等級之駕駛執照經吊扣期間內，若駕駛較高等
    級車輛者，即認屬「駕駛執照吊扣期間駕車」之違規行為，
    一概吊銷其持有各級車類之駕駛執照，顯然失之過酷，對於
    人民工作與生活影響過鉅，有違比例原則。因此，本件異議
    人所持有大貨車普通駕駛執照，雖經上開交通部公路總局新
    竹區監理所桃園監理站吊扣，姑不論該處分實質上是否合法
    妥當，縱依該處分內容，異議人所遭吊扣者，亦僅限於其小
    型車普通駕駛執照，不及於其較高等級之駕駛執照。
  (四)按汽車駕駛人取得高一級車類之駕駛資格者，應換發駕駛執
    照，並准其駕駛較低級車類之車輛，已領有聯結車駕駛執照
    者，得駕駛大客車、大貨車、代用大客車、大客貨兩用車、
    曳引車、小型車、輕型機器腳踏車，道路交通安全規則第61
    條第1 項第1 款定有明文。基上，汽車駕駛人取得較高級車
    類之駕駛資格，即取得較低級車類之駕駛資格。從而，該較
    高級車類之駕駛執照，既為駕駛該較高級車類之許可憑證，
    亦為駕駛較低級車類之許可憑證，亦即，該較高級車類之駕
    駛執照許可駕駛車類之範圍同時包含較低級車類。本件異議
    人所持有大貨車普通駕駛執照，雖經上開交通部公路總局新
    竹區監理所桃園監理站吊扣，然依該處分內容，異議人既係
    駕駛自用小客車違規，所遭吊扣者，亦僅限於其小型車普通
    駕駛執照，不及於其較高等級之駕駛執照。
  (五)至道路交通主管機關對於汽車駕駛執照之管理，因採取一照
    原則，未發給駕駛人較低等級之駕駛執照，惟此乃屬駕駛執
    照管理所衍生之執行問題，應由道路交通主管機關本於職權
    ，在執行層面妥適克服（臺灣高等法院暨所屬法院98年法律
    座談會刑事類提案第23號研討結果亦可參照），一併敘明。
  (六)本件無照駕駛只有一個交通違規行為，而且有關其處罰效果
    之罰鍰、吊扣駕駛執照是否存在均無從分離。法院審理時應
    先確定異議人是否確有交通違規行為事實，再決定原處分機
    關所適用之法律有無錯誤。從而，本件異議人於聲明異議狀
    雖僅記載就吊銷駕駛執照部分聲明異議，其餘部分並未提及
    ，惟該罰鍰部分與其交通違規行為是否存在既無從分離，法
    院自應予以審理（臺灣高等法院暨所屬法院98年法律座談會
    刑事類提案第23號研討結果參照）。
  (七)關於原處分裁處吊銷駕駛執照，1 年內不得考領駕駛執照及
    罰鍰6,000元部分：
    1.按汽車駕駛人，領有聯結車、大客車、大貨車或小型車駕
      駛執照，駕駛重型機器腳踏車，新臺幣1800元以上3600元
      以下罰鍰，並禁止其駕駛。道路交通管理處罰條例第22條
      第1 項第4 款等規定定有明文。本件異議人持有之駕駛執
      照種類為大貨車普通駕駛執照，並未考領重型機器腳踏車
      駕駛執照，此有異議人之汽車駕照基本資料、機車駕照基
      本資料之列印資料1 份在卷可稽，依道路交通安全規則第
      61 條 第1 項第3 款、道路交通管理處罰條例第22條第1
      項第4 款等規定，領有大貨車普通駕駛執照者，僅得駕駛
      輕型機器腳踏車，不得駕駛重型機器腳踏車。
    2.異議人前因酒醉駕駛自用小客車違規，則其遭吊扣者，應
      係小型車普通駕駛執照，業如前述，則異議人仍領有大貨
      車普通駕駛執照，其未考領重型機器腳踏車駕駛執照，猶
      騎乘重型機車，依據道路交通管理處罰條例第22條第1 項
      第4 款規定，汽車駕駛人領有聯結車、大客車、大貨車或
      小型車駕駛執照，駕駛重型機器腳踏車時，處新臺幣1,80
      0 元以上3,600 以下罰鍰，並禁止其駕駛。詎原處分機關
      竟仍對異議人裁處吊銷駕駛執照，一年內禁考之處分，於
      法即有違誤。
    3.又道路交通管理處罰條例第22條第1 項第4 款之罰鍰金額
      為1,800 元以上3,600 元以下，則本件異議人上開違規行
      為，爰依道路交通管理處罰條例第22條第1 項第4 款、違
      反道路交通管理事件統一裁罰基準及處理細則第41條、第
      43條、第44條、第67條規定，裁處罰鍰1,800 元為適當。
四、揆諸前揭說明，本件異議人所持有大貨車普通駕駛執照，雖
    經上開交通部公路總局新竹區監理所桃園監理站吊扣，然依
    該處分內容，異議人所遭吊扣者，亦僅限於其小型車普通駕
    駛執照，不及於其較高等級之駕駛執照，故異議人於其小型
    車普通駕駛執照遭吊扣期間內，仍持有大貨車普通駕駛執照
    ，其雖駕駛車牌號碼BYP-495 號重機車，應屬「汽車駕駛人
    ，領有聯結車、大客車、大貨車或小型車駕駛執照，駕駛重
    型機器腳踏車」之違規行為，非而「駕駛執照吊扣期間駕駛
    機器腳踏車」之違規行為，原處分機關遽對異議人為前開裁
    決，即難認為允當，因本件無照駕駛乃單一違規行為，原處
    分機關所為之處分應視為一整體而無從予以割裂，故應由本
    院撤銷原處分，並自為裁罰如主文所示，以為適法。
據上論斷，應依道路交通管理處罰條例第87條第2 項、道路交通
事件處理辦法第19條前段，裁定如主文。
中    華    民    國    99    年    12    月    7     日
                  交通法庭    法  官  廣于霙
以上正本證明與原本無異。
如不服本裁定，應於裁定送達後5 日內向本院提出抗告狀。
                              書記官  張尹嫚
中    華    民    國    99    年    12    月    14    日

司法院資訊處製作；財團法人民間司法改革基金會備份。
